【裁判字號】    92,上,165
【裁判日期】    920527
【裁判案由】    返還不當得利
【裁判全文】
臺灣高等法院民事判決                              九十二年度上字第一六五號
    上  訴  人    璉成機械有限公司
    法定代理人    褚明男
    訴訟代理人    胡文英律師
    被上訴人      甲○○
    訴訟代理人    李佳翰律師
右當事人間請求返還不當得利事件，上訴人對於中華民國九十一年十二月三十一日臺
灣臺北地方法院九十年度訴字第三八八○號第一審判決提起上訴，本院判決如左：
    主      文
上訴駁回。
第二審訴訟費用由上訴人負擔。
    事實及理由
甲、程序方面：
一、按起訴違背民事訴訟法第二百五十三條、第二百六十三條第二項之規定，或其訴
    訟標的為確定判決之效力所及者，法院應以裁定駁回之；訴訟標的於確定之終局
    判決中經裁判者，除法律別有規定外，當事人不得就該法律關係更行起訴，民事
    訴訟法第二百四十九條第一項第七款、第四百條第一項分別定有明文。是先後提
    起之二民事事件，須以先後二訴之訴訟標的同一，始受前揭條文拘束，倘二訴訟
    之訴訟標的不同，縱其當事人與訴之聲明均相同，亦不得以其後訴訟違反一事不
    再理原則或為前訴訟既判力效力所及為由，而駁回其後提起之訴訟。查本件上訴
    人前依民法第一百七十九條之規定，對於被上訴人請求返還五百五十七萬一千六
    百六十三元，經原法院八十六年度訴字第二九六九號、本院八十七年上字第三六
    一號、最高法院八十九年台上字第三九○號判決駁回上訴人之訴確定，有上開判
    決書在卷可稽（原審卷，十九至三一頁）。嗣上訴人提起本件訴訟，係以民法第
    一百八十四條第一項、第一百九十七條第二項之規定為其請求權基礎。其前後二
    訴之當事人及訴之聲明固屬相同，惟其訴訟標的尚非同一，自無違反民事訴訟法
    第二百四十九條第一項第七款、第四百條第一項規定可言。被上訴人抗辯稱上訴
    人就同一事件更行起訴云云，自非可採。
二、次按刑事訴訟諭知無罪、免訴或不受理之判決者，應以判決駁回原告之附帶民事
    訴訟，民事訴訟法第五百零三條第一項前段定有明文。是刑事訴訟一經諭知無罪
    ，關於附帶民事訴訟，除經原告聲請移送管轄法院之民事庭外，應就程序上為駁
    回原告之訴之判決，不得就其實體上請求之當否，即其訴之有無理由而為裁判，
    最高法院著有二十九年附字第五一一號判例可參。足見附帶民事訴訟因刑事訴訟
    諭知無罪、免訴或不受理之判決而經法院判決駁回確定者，並未就實體之當否而
    為審查，自不生既判力有無之問題。查上訴人前因對於被上訴人等提出偽造文書
    之刑事訴訟，經原法院八十四年度易字第三九五號判決、本院八十四年度上易字
    第五六七六號刑事判決，判處被上訴人等無罪確定，並經原法院八十四年度附民
    字第九○號、本院八十四年度附民上字第九九號、最高法院八十六年度台附字第
    四號判決駁回上訴人提出之刑事附帶民事訴訟確定，此有上開附帶民事訴訟判決
    在卷足參（原審卷，三二至三六頁）。該刑事附帶民事訴訟判決，並無既判力，
    是被上訴人抗辯稱本件亦為上開附帶民事訴訟判決之既判力所及，亦無足採。
乙、實體方面：
一、上訴人起訴主張：訴外人王大維因積欠上訴人新臺幣（下同）六百九十九萬元，
    經上訴人向原法院民事執行處聲請以八十二年度民執字第一二九號拍賣王大維之
    配偶鄭玉恒名下所有坐落臺北市○○區○○段四小段四三九地號土地及其上門牌
    號碼臺北市○○路○段一二二巷六十一號十樓建物，得款一千一百零八萬元。惟
    被上訴人在上開執行事件，偽稱對於訴外人王大維有借款債權五千一百五十萬元
    存在，並執王大維開具之同上金額本票五張，以債權人名義聲明參與分配，並經
    上開執行事件作成分配表，獲分配金額為五百五十七萬一千六百六十三元，致上
    訴人僅獲分配七十六萬五千八百七十元。查被上訴人參與分配之借款債權，於民
    國七十九年八月十日後，早經王大維以臺北縣萬里鄉四筆土地折價二千二百萬元
    ，以臺北市○○○路○段二一六號地下室折價二千萬元，及訴外人林毅代償八百
    萬元，而全數清償完畢。被上訴人對訴外人王大維之債權既已受償，竟偽稱有債
    權存在，就前揭執行事件聲明參與分配，致上訴人受有損害，應負民法侵權行為
    損害賠償責任，為此依民法第一百八十四條第一項、第一百九十七條第二項之規
    定，請求被告負損害賠償責任等語。並聲明：(一)原判決廢棄；(二)右廢棄部分，被
    上訴人應給付上訴人五百五十七萬一千六百六十三元及自起訴狀繕本送達翌日起
    至清償日止，按年息百分之五計算之利息；(三)願供擔保，請准宣告假執行。
二、被上訴人辯稱：上訴人就同一事實，曾依不當得利之規定請求被上訴人給付，業
    經法院判決敗訴確定，上訴人於本訴訟主張民法侵權行為之規定，經被上訴人為
    二年時效抗辯後，上訴人雖另依民法第一百九十七條第二項規定主張，惟仍須符
    合不當得利之要件，上訴人再次主張不當得利，依民事訴訟法第四百條規定，自
    為既判力效力所及，況被上訴人迄未領取執行案款，並未受有利益。上訴人主張
    被上訴人對於訴外人王大維之債權已獲清償，無非以被上訴人於原法院八十五年
    度訴字第三六九六號塗銷抵押權登記事件作證時，證稱王大維信託登記訴外人林
    毅名下之土地，以二千二百萬元折價抵債。查王大維固曾同意將信託登記於訴外
    人林毅名下，坐落臺北縣萬里鄉○○里○○段瑪鍊港內小段七六、七七、七八、
    七八之一地號四筆土地，抵充二千二百萬元，王大維以上開土地代原定之給付，
    乃代物清償，而代物清償為要物契約，必須現實為他種給付，他種給付為不動產
    物權之移轉時，非經登記不得成立代物清償。然上開四筆土地，訴外人林毅於八
    十五年九月二日，已將之移轉登記予訴外人林澤民，既未移轉登記予被上訴人，
    代物清償並未成立，原來之借款債務關係，並未歸於消滅。又訴外人林毅固依調
    解書約定簽發八百萬元本票，然林毅並未清償該八百萬元之新債，舊債務自未消
    滅。又臺北市○○○路○段二一六號房屋之前手並非王大維，上訴人主張王大維
    以土地折價云云，自應負舉證之責，上訴人主張王大維之債務業已消滅云云，要
    無可採。退步言之，上訴人主張本件債權已獲清償仍受分配一節，縱然屬實，僅
    對於王大維發生不當得利之問題而已，被上訴人依執行法院製作之分配表而獲分
    配，對上訴人而言難謂無法律上之原因，不發生不當得利等語。並聲明：(一)駁回
    上訴；(二)如受不利判決，願供擔保聲請免為假執行之宣告。
三、經查上訴人主張：訴外人王大維積欠伊六百九十九萬元之債務，經伊以原法院八
    十二年度民執字第一二九號強制執行事件，聲請拍賣王大維之配偶鄭玉恒名下不
    動產，被上訴人於該執行事件主張對於王大維有債權存在，而以債權人名義聲明
    參與分配，並經上開執行事件作成分配表，獲分配金額為五百五十七萬一千六百
    六十三元，伊僅分得七十六萬五千八百七十元等事實，為被上訴人所不爭，堪信
    為真實。又上訴人前曾依民法第一百七十九條之規定，對於被上訴人請求返還五
    百五十七萬一千六百六十三元，經原法院八十六年度訴字第二九六九號、本院八
    十七年上字第三六一號、最高法院八十九年台上字第三九○號判決駁回上訴人之
    訴確定等節，有該判決書在卷可稽，且為兩造所不爭，亦足堪認為真正。
四、上訴人主張被上訴人對王大維之債權業經王大維清償完畢，詎被上訴人仍以該已
    清償之債權聲明參與分配，應依民法第一百八十四條、第一百九十七條第二項規
    定負損害賠償之責等語，為被上訴人所否認，辯稱其對於王大維之債權未因清償
    而消滅，自得參與分配，縱其以已消滅之債權參與分配，亦僅生王大維之繼承人
    得否對伊主張不當得利之問題而已，上訴人尚不得對伊主張侵權行為或不當得利
    等語。
  (一)按因侵權行為所生之損害賠償請求權，自請求權人知有損害及賠償義務人時起，
    二年間不行使而消滅，自有侵權行為時起，逾十年者亦同；損害賠償之義務人，
    因侵權行為受利益，致被害人受損害者，於前項時效完成後，仍應依關於不當得
    利之規定，返還其所受之利益於被害人，民法第一百九十七條第一、二項定有明
    文。通說咸認為民法第一百九十七條第二項規定旨在表示賠償義務人因侵權行為
    受有利益時，發生損害賠償請求權與不當得利返還請求權之競合而已（最高法院
    四十一年台上字第八七一號判例參照），至於損害賠償之義務人是否應負返還不
    當得利之責，則應依不當得利之要件以為決定，亦即必須一方受有利益，致他方
    受有損害，且其損害與利益間須具有因果關係。
  (二)查上訴人於八十三年間即對被上訴人提出刑事告訴及附帶民事訴訟，足見上訴人
    於斯時即已知悉損害之發生及賠償義務人為何人，迄上訴人九十年八月一日提起
    本件侵權行為訴訟時，已逾二年之侵權行為時效，此為上訴人所不爭，是被上訴
    人抗辯本件已逾侵權行為二年時效，即屬可採。上訴人雖主張其仍得依民法第一
    百九十七條第二項規定請求，惟侵權行為損害賠償請求權與不當得利返還請求權
    ，前者重在填補損害，後者則重利益之返還，其要件有所不同，上訴人既依民法
    一百九十七條第二項規定請求，仍應符合不當得利之要件，始為正當。上訴人主
    張訴外人王大維已經清償積欠被上訴人之債務，無非係以王大維曾以臺北縣萬里
    鄉四筆土地折價二千二百萬元，以臺北市○○○路○段二一六號地下室折價二千
    萬元，及由訴外人林毅代償八百萬元，已清償全部欠款云云，為其論據。惟查，
    被上訴人受償之五百五十七萬一千六百六十三元，係因其就原法院八十二年度民
    執甲字第一二九號民事執行事件聲明參與分配，而由執行法院依法作成分配表而
    分配，已如前述。則被上訴人受取前揭分配款項，係依法聲明參與分配而來，自
    非無法律上之原因，尚難構成不當得利。本件縱如上訴人所主張，被上訴人對於
    王大維之債權已因清償而消滅，被上訴人仍執以聲明參與分配，亦僅係被上訴人
    就已經清償之債權再受清償，其受清償為無法律上之原因，並使王大維受有損害
    ，對於訴外人王大維構成不當得利而已，不能認為該受清償債權人所受利益，與
    他債權人分配款項減少所受損害之間，有何直接並相當之因果關係，更不能主張
    該不當受償債權人所獲分配之款項，即為自己所受之損害。上訴人主張其因被上
    訴人以已受清償之債權參與分配，而依民法第一百九十七條第二項關於不當得利
    之規定請求云云，自屬無據；被上訴人辯稱本件不構成不當得利，即屬可採。
五、綜上所述，上訴人主張被上訴人以已受償之債權聲明參與分配，應負返還不當得
    利之責云云，為不足採；被上訴人抗辯本件不構成不當得利，即屬有據。從而上
    訴人依據民法第一百八十四條、第一百九十七條第二項之規定，請求被上訴人給
    付五百五十七萬一千六百六十三元及自起訴狀繕本送達翌日起至清償日止按年息
    百分之五計算之利息，為無理由，不應准許；其假執行之聲請亦失所依據，應併
    予駁回。原審為上訴人敗訴之判決，及駁回其假執行之聲請，理由雖有不同，惟
    其結論並無二致，仍應予以維持。上訴意旨指摘原判決不當，求予廢棄改判，為
    無理由，應予駁回。
六、本件事證已臻明確，兩造其餘之主張、陳述及所提之證據資料，與判決基礎無涉
    ，爰不一一論述，附此敘明。
丙、據上論結，本件上訴為無理由，依民事訴訟法第四百四十九條第二項、第七十八
    條，判決如主文。
中      華      民      國    九十二    年      五      月    二十七    日
                              民事第十二庭
                                  審判長  法  官  林  丁  寶
                                          法  官  陳  博  享
                                          法  官  高  鳳  仙
右正本係照原本作成。
如不服本判決，應於收受送達後二十日內向本院提出上訴書狀，其未表明上訴理由者
，應於提出上訴後二十日內向本院補提理由書狀（均須按他造當事人之人數附繕本）
上訴時應提出委任律師或具有律師資格之人之委任狀；委任有律師資格者，另應附具
律師及格證書及釋明委任人與受任人有民事訴訟法第四百六十六條之一第一項但書或
第二項（詳附註）所定關係之釋明文書影本。
中      華      民      國    九十二    年      五      月    二十七    日
                                          書記官  黃  慶  霽
附註：
民事訴訟法第四百六十六條之一（第一項、第二項）：
對於第二審判決上訴，上訴人應委任律師為訴訟代理人。但上訴人或其法定代理人具
有律師資格者，不在此限。
上訴人之配偶、三親等內之血親、二親等內之姻親，或上訴人為法人、中央或地方機
關時，其所屬專任人員具有律師資格並經法院認為適當者，亦得為第三審訴訟代理人
。


司法院資訊處製作；財團法人民間司法改革基金會備份。
